ACORDAO-COMPLETO-2406831

ACÓRDÃO 1059/2020 ATA 14/2020 - PLENÁRIO

VISTA, relatada e discutida solicitação da Comissão de Fiscalização Financeira e Controle da Câmara dos Deputados, encaminhada por seu presidente (Ofício 146/2019/CFFC-P, de 18/9/2019) , a partir da aprovação da Proposta de Fiscalização e Controle 15/2019, de autoria do deputado federal Eduardo da Fonte.
ACORDAM os ministros do Tribunal de Contas da União, reunidos em sessão do Plenário, ante as razões expostas pela relatora, e com fundamento nos arts. 38, inciso I, da Lei 8.443/1992, 232, inciso III, e 239, inciso II, do Regimento Interno, 4º, inciso I, alínea "b", 5º e 17, inciso II, da Resolução-TCU 215/2008, em:
9.1. conhecer da presente solicitação e considerá-la integralmente atendida; 
9.2.informar aos deputados Léo Motta, presidente da Comissão de Fiscalização Financeira e Controle da Câmara dos Deputados, Eduardo da Fonte, autor da Proposta de Fiscalização e Controle 15/2019, e Fernando Rodolfo, responsável pelo relatório prévio daquela comissão, que:
9.2.1. a verificação realizada por esta Corte nos procedimentos de Reajuste Tarifário Anual (RTA) de 2019 da Companhia Energética de Pernambuco (Celpe) indicou adequação dos eventos tarifários calculados pela Agência Nacional de Energia Elétrica;
9.2.2. a remuneração pelos serviços prestados pela Celpe corresponde a apenas 22,3% da tarifa, sendo a maior parcela destinada ao custeio compartilhado do Setor Elétrico Brasileiro (conjunto de instalações e de equipamentos que possibilitam o suprimento de energia elétrica nas regiões do País interligadas eletricamente, ou não, conforme regulamentação aplicável) ;
9.2.3. a tarifa é fixada por concessionária, conforme características específicas de cada empresa: número de consumidores, quilômetros de rede e tamanho do mercado (quantidade de energia atendida por determinada infraestrutura) , custo da energia comprada, tributos estaduais e outros.
9.3. encaminhar ao solicitante, em complemento às informações acima descritas, cópia integral do presente processo, de maneira a garantir o repasse de todas as informações necessárias a melhor compreensão da matéria e ao atendimento da solicitação; 
9.4. deferir o pedido formulado pela Celpe de ingresso nos autos como interessada, nos termos do art. 144, § 2º, do Regimento Interno, encaminhando-lhe cópia do presente acórdão; e
9.5. arquivar o presente processo.

Solicitação do Congresso Nacional em que se requer fiscalização no reajuste tarifário concedido à Celpe.

Agência Nacional de Energia Elétrica.

3. Interessada: Companhia Energética de Pernambuco (Celpe).

13.1. Ministros presentes: José Mucio Monteiro (Presidente), Walton Alencar Rodrigues, Benjamin Zymler, Augusto Nardes, Aroldo Cedraz, Raimundo Carreiro, Ana Arraes (Relatora), Bruno Dantas e Vital do Rêgo.
13.2. Ministros-Substitutos presentes: Marcos Bemquerer Costa, André Luís de Carvalho e Weder de Oliveira.

ANA ARRAES

Adoto como Relatório instrução de auditor da Secretaria de Fiscalização de Infraestrutura de Energia Elétrica, a qual recebeu a anuência de diretor técnico e do titular da unidade (peças 18 a 20) :
"INTRODUÇÃO
	Trata-se de Solicitação do Congresso Nacional (SCN) , de autoria do Deputado Léo Motta, presidente da Comissão de Fiscalização Financeira e Controle da Câmara dos Deputados (CFFC) , encaminhada a este Tribunal de Contas da União (TCU) por meio do Ofício 146/2019/CFFC-P, de 18/9/2019 (peça 1, p. 1) .
No aludido requerimento é solicitada a realização de fiscalização com o objetivo de detalhar e justificar o reajuste tarifário autorizado pela Agência Nacional de Energia Elétrica (Aneel) à Companhia Energética de Pernambuco (Celpe) , em 23 de abril de 2019. Tal solicitação decorre de aprovação, pela CFFC, de Relatório Prévio emitido pelo Deputado Fernando Rodolfo, ao apreciar Proposta de Fiscalização e Controle 15/2019, de autoria do Deputado Eduardo da Fonte (peça 1, p. 25) .
Para fundamentar a proposição, alegou-se que, em razão do alto valor do aumento, de 5,14%, 'existem sérias dúvidas acerca da pertinência e da legalidade do reajuste concedido, tendo em vista o montante reajustado no ano anterior [o reajuste anual médio em 2018 foi de 8,89% (Nota Técnica 98/2018-SGT/ANEEL, peça 10, p. 21) ], bem como da possível existência de graves falhas no processo de apuração de custos associados' (peça 1, p. 23) . 
EXAME DE ADMISSIBILIDADE 
A prestação de informações solicitadas pelo Congresso Nacional, por qualquer de suas casas, ou por qualquer de suas comissões, está prevista no art. 71, inciso VII, da Constituição Federal, e no art. 38, inciso II, da Lei 8.443/1992.
O art. 4º, inciso I, alínea 'b', da ResoluçãoTCU 215/2008 e o art. 232, inciso III, do Regimento Interno do TCU, conferem aos presidentes de comissões do Congresso Nacional, quando por elas aprovada a solicitação, a legitimidade para solicitar ao Tribunal a prestação de informações e a realização de auditorias e inspeções.
Assim, dada a legitimidade da autoridade solicitante, cabe o conhecimento do expediente como Solicitação do Congresso Nacional (SCN) .
EXAME TÉCNICO
Esclarecimentos quanto às fiscalizações do TCU dos cálculos dos reajustes nas tarifas
Inicialmente, importa esclarecer que, quanto às fiscalizações realizadas pelo TCU de cálculos dos reajustes nas tarifas, entre 2002 e 2017, vigia a Instrução Normativa TCU 43/2002, que dispunha sobre o acompanhamento pelo Tribunal de Contas da União dos processos de revisão tarifária periódica dos contratos de concessão dos serviços de distribuição de energia elétrica. O citado normativo impunha o acompanhamento integral de quatro processos de revisão tarifária em cada ano do ciclo de revisão, assim como da metodologia aplicável no referido ciclo.
Tabela 1 - Acórdãos e processos, por concessionária, exarados na vigência da IN TCU 43/2002, que tratam das revisões tarifárias periódicas efetuadas pela Aneel
	Concessionária
	Processo
	Deliberações

	AMPLA
	TC Processo 011.970/2003-7
	Acórdão 1719/2008-TCU-Plenário

		TC Processo 031.852/2008-1
	Acórdão 324/2010-TCU-Plenário

	CEB
	TC Processo 005.817/2004-7
	Acórdão 1865/2008-TCU-Plenário

	CEEE
	TC Processo 012.002/2004-0
	Acórdão 1800/2008-TCU-Plenário

	CELESC
	TC Processo 006.249/2004-2
	Acórdão 1799/2008-TCU-Plenário

	CELG
	TC Processo 008.849/2005-2
	Acórdão 1480/2008-TCU-Plenário

		TC Processo 009.421/2009-7
	Acórdão 49/2011-TCU-Plenário

	CELPE
	TC Processo 001.499/2005-0
	Acórdão 1478/2008-TCU-Plenário

		TC Processo 003.094/2009-4
	Acórdão 2742/2011-TCU-Plenário

		TC Processo 016.028/2013-9, apensado ao TC Processo 012.951/2013-7
	Acórdão 444/2014-TCU-Plenário

	CELTINS
	TC Processo 009.505/2012-1
	Acórdão 1775/2013-TCU-Plenário

	CEMAR
	TC Processo 009.739/2005-5
	Acórdão 1481/2008-TCU-Plenário

	CEMIG
	TC Processo 002.739/2003-7
	Acórdão 1756/2003-TCU-Plenário

			Acórdão 200/2007-TCU-Plenário

		TC Processo 030.181/2007-2
	Acórdão 471/2010-TCU-Plenário

		TC Processo 016.026/2013-6
	Acórdão 1587/2014-TCU-Plenário

	CERON
	TC Processo 002.112/2005-7
	Acórdão 1479/2008-TCU-Plenário

	COELBA
	TC Processo 002.123/2008-5
	Acórdão 2196/2009-TCU-Plenário

		TC Processo 016.029/2013-5
	Acórdão 1354/2014-TCU-Plenário

	COELCE
	TC Processo 002.694/2007-6
	Acórdão 2542/2008-TCU-Plenário

	COPEL
	TC Processo 004.037/2004-1
	Acórdão 1798/2008-TCU-Plenário

		TC Processo 009.500/2012-0
	Acórdão 1922/2012-TCU-Plenário

			Acórdão 494/2013-TCU-Plenário

	ELETROPAULO
	TC Processo 007.371/2003-5
	Acórdão 555/2004-TCU-Plenário

			Acórdão 1756/2004-TCU-Plenário

		TC Processo 007.953/2007-2
	Acórdão 2379/2008-TCU-Plenário

		TC Processo 009.454/2012-8
	Acórdão 1921/2012-TCU-Plenário

			Acórdão 1319/2013-TCU-Plenário

	ELEKTRO
	TC Processo 014.601/2007-0
	Acórdão 547/2010-TCU-Plenário

	LIGHT
	TC Processo 016.128/2003-2
	Acórdão 556/2004-TCU-Plenário

			Acórdão 1757/2004-TCU-Plenário

		TC Processo 023.172/2008-1
	Acórdão 1523/2010-TCU-Plenário

Fonte: Sistemas Corporativos do TCU.
Tal sistemática fora observada até a entrada em vigor, em 22/5/2017, da Instrução Normativa TCU 77/2017, a qual revogou a IN TCU 43/2002. Dentre os elementos que ensejaram a alteração do modelo de fiscalização até então adotado por esta Corte de Contas, a IN TCU 77/2017 apresenta: (i) o baixo risco identificado no processo de revisão tarifária realizado pela Aneel; (ii) a necessidade de o TCU ser seletivo na escolha dos objetos a serem fiscalizados; (iii) as determinações contidas nos Acórdãos TCU 1.719/2008, 1.798/2008, 1.799/2008, 1.800/2008 e 1.865/2008, todos de relatoria do Exmo. Ministro Guilherme Palmeira e exarados pelo Plenário, as quais indicaram a necessidade de revisão da sistemática de acompanhamento adotada pelo TCU nos processos de revisão tarifária periódica dos contratos de concessão dos serviços de distribuição de energia elétrica; (iv) a perenidade da metodologia para revisão tarifária periódica dos contratos de concessão dos serviços de distribuição de energia elétrica alcançada a partir do 4º Ciclo de Revisões Tarifárias (iniciadas em 2015) ; e (v) os estudos e as conclusões apresentados no âmbito do TC Processo 022.036/2014-8, de relatoria do Exmo. Ministro Benjamin Zymler, que se refere ao anteprojeto da IN TCU 77/2017.
Convém lembrar ainda que fora autuado neste Tribunal, em razão de impulsão do Congresso Nacional, o TC Processo 021.975/2007-0, cujo objetivo foi apurar eventual falha metodológica no reajuste tarifário das distribuidoras de energia elétrica. No âmbito do referido processo foram prolatados dois acórdãos: (i) o Acórdão 3438/2012-TCU-Plenário, de relatoria do Exmo. Ministro Valmir Campelo, que trouxe, como destaque, determinação à Aneel voltada a garantir que a Agência fornecesse a toda e qualquer pessoa física ou jurídica os dados e informações relativos à metodologia utilizada para cálculo dos reajustes tarifários anuais, assim como determinação relacionada a necessidade de correção do erro metodológico constatado no reajuste periódico anual; e (ii) o Acórdão 852/2013-TCU-Plenário, de relatoria do Exmo. Ministro José Jorge, o qual impulsionou a expedição de ofício informando à Câmara dos Deputados a constatação do supracitado erro metodológico no reajuste tarifário anual das distribuidoras, sanado a partir de fevereiro/2010, e definiu que não cabia ao TCU decidir sobre o reembolso aos consumidores dos valores indevidos recebidos pelas concessionárias de distribuição.
Ao fim e ao cabo, nem a sistemática tradicional adotada por esta Corte de Contas para o acompanhamento das revisões tarifárias, nem a atual sistemática contemplam exames pontuais de todas as resoluções homologatórias de reajuste tarifário anual concedido às concessionárias de distribuição de energia. Até 2017, anualmente eram selecionadas quatro concessionárias e, a partir do exame dos reajustes tarifários concedidos a essa pequena amostra de concessionárias, este Tribunal impulsionava determinações para Aneel. Tais determinações consideravam as políticas estratégicas de governo, a materialidade, a relevância e a criticidade (elementos referenciais de vulnerabilidade, de fraquezas e de pontos de controle com riscos latentes) dos temas abordados. Após 2017, esta Corte de Contas se alinhou ao modelo de orientação para a impulsão de ações de controle, segundo o qual a avaliação do universo objeto de exame é parametrizada para maximizar a probabilidade de alcançarem resultados mais efetivos. Passou-se a direcionar o resultado mediante a correlação dos critérios de seletividade (materialidade, criticidade e relevância) . Ou seja, desde então os esforços que eram empregados no exame dos quatro processos de reajuste tarifário anualmente selecionados passaram a ser alocados em ações de controle específicas atreladas ao tema.
Reajuste Tarifário Anual de 2019 da Celpe
Feitos os esclarecimentos gerais sobre a atuação do Tribunal quanto às fiscalizações realizadas pelo TCU dos cálculos dos reajustes nas tarifas, passa-se a tratar, especificamente, do Reajuste Tarifário Anual (RTA) de 2019 da Celpe, atinente ao período de abril/2018 a março/2019, com vigência a partir de 29 de abril de 2019, calculado pela Aneel conforme as regras estabelecidas na Cláusula Sétima do Contrato de Concessão de Distribuição 26/2000 (peça 11) , que regula a prestação do serviço de distribuição de energia elétrica pela concessionária, e de acordo com a metodologia de cálculo prevista nos Procedimentos de Regulação Tarifária da Agência (Proret) , aprovados pela Resolução Normativa 435, de 24 de maio de 2011 (www.aneel.gov.br/procedimentos-de-regulacao-tarifaria-proret) . 
Deve-se observar que o Reajuste Tarifário Anual, em análise, difere da Revisão Tarifária Periódica, que ocorre a cada quatro anos no caso da Celpe, como previsto na mesma Cláusula Sétima do referido Contrato de Concessão de Distribuição 26/2000. 
Para calcular a tarifa são avaliados os seguintes custos da distribuidora: energia gerada adquirida; transporte da energia até o consumidor (transmissão e distribuição) ; e encargos setoriais. Além da tarifa, são acrescidos tributos federais, estaduais e municipais à conta de luz. Ou seja, o consumidor final paga pela aquisição da energia (custos do gerador) , pela transmissão (custos da transmissora) e pela distribuição (serviços prestados pela distribuidora) , além de encargos setoriais e tributos.
Para fins de cálculo tarifário, os custos da distribuidora são classificados em dois tipos: aquisição de energia, transmissão e encargos setoriais (Parcela A) ; e serviço prestado pela distribuidora de energia (Parcela B) . Em média, considerando o valor final da conta de luz, os custos relativos à Parcela A representam 53,5%; os custos com Tributos, 29,5%; e os custos referentes à Parcela B, 17% (Figura 1) . 
Figura 1 - Composição Média do Valor da Energia Elétrica
Fonte: www.aneel.gov.br/entendendo-a-tarifa.
Quando avaliado o caso específico do valor da conta de luz da Celpe, em 2019, conforme Figura 2, apresentada a seguir, há pequenas variações nos percentuais relativos a cada uma das parcelas de custos. Enquanto os custos relativos à Parcela A (aquisição de energia, transmissão e encargos setoriais) representaram aproximadamente 50% do total; os tributos ficaram em 27,7%; e os custos de distribuição energia, de responsabilidade da concessionária, referentes à Parcela B, foram equivalentes a 22,3%. 
Figura 2 - Composição do Valor da Energia Elétrica - Celpe em 2019
 
Fonte: Nota Técnica 070/2019-SGT/ANEEL (peça 9, p. 5) .
O Reajuste Tarifário Anual é um dos mecanismos de atualização do valor da energia paga pelo consumidor, aplicado anualmente, de acordo com fórmula prevista no contrato de concessão.  Para a efetivação do reajuste são aplicadas as variações dos custos dos fatores que compõem a Parcela A, e corrigidos os custos da Parcela B pelo índice de inflação constante no contrato de concessão (IGPM, no caso da Celpe) , deduzido o Fator X, que representa os ganhos de produtividade da atividade de distribuição apurados no período, podendo contribuir para a modicidade tarifária. 
Os itens da Parcela B são, basicamente, os custos operacionais das distribuidoras e os custos relacionados aos investimentos por ela realizados, além da quota de depreciação de seus ativos e a remuneração regulatória, valores que são fixados pela Aneel na época da Revisão Tarifária (ver descrição do Reajuste Tarifário Anual em www.aneel.gov.br/entendendo-a-tarifa) .
De acordo com a Nota Técnica 70/2019-SGT/ANEEL (peça 9) , o Reajuste Tarifário Anual da Celpe concedido em 2019 produziu um acréscimo médio nas tarifas de 5,04% (ao invés de 5,14% como registrado na SCN) , sendo de 3,76%, em média, para os consumidores conectados na Alta Tensão e de 5,56%, em média, para os consumidores conectados na Baixa Tensão. Conforme apresentado na Tabela 2, a seguir, esse acréscimo decorreu: (a) do reajuste dos itens de custos das Parcelas A e B, calculados conforme estabelecido no contrato de concessão, para a formação da Receita Requerida; (b) da inclusão dos componentes financeiros apurados no atual reajuste tarifário para compensação nos doze meses subsequentes; e (c) da retirada dos componentes financeiros estabelecidos no processo de Reajuste Tarifário Anual de 2018, que vigoraram até a data do reajuste em processamento.
Tabela 2 - Reajuste tarifário da Celpe relativo ao ano de 2019
Fonte: Nota Técnica 070/2019-SGT/ANEEL (peça 9, p. 4) .
Desse índice de reajuste tarifário, a variação dos custos de Parcela A, de 1,75%, contribuiu para o efeito médio percebido pelos consumidores em 1,23%, enquanto a variação de custos de Parcela B, de 7,90%, foi responsável por 2,34% no efeito médio. Além disso, o efeito dos componentes financeiros do processo atual foi de 6,51% e o efeito da retirada dos componentes financeiros do processo anterior foi de -5,05%. Como resultado final, o efeito médio percebido pelos consumidores após o reajuste tarifário de 2019 foi de 5,04%. 
Os valores dos efeitos médios na tarifa são obtidos pela ponderação das variações dos custos apuradas das Parcelas A e B com os respectivos percentuais de participação na Receita Requerida, para o cálculo do Índice de Reajuste Tarifário Anual (IRT) , que não inclui os tributos.
Conforme pode ser verificado na Tabela 3 - Síntese do Reajuste Tarifário da Celpe relativo ao ano de 2019, apresentada a seguir, tendo em vista que a Parcela A tem participação de 69,1% na Receita Requerida (dado utilizado para realizar o cálculo ponderado) , enquanto a Parcela B representa apenas 30,9%, a variação de 7,90% da Parcela B levou a um efeito de 2,34% no reajuste tarifário do período, enquanto a variação de 1,75% da Parcela A implicou um efeito de 1,23%.
Tabela 3 - Síntese do Reajuste Tarifário da Celpe relativo ao ano de 2019
Fonte: Elaboração própria a partir dos dados extraídos da Nota Técnica 070/2019-SGT/ANEEL (peça 9, p. 4) .
Dos componentes da Parcela A (para os quais a distribuidora não tem gestão direta, fazendo com que tal parcela seja considerada pela Aneel como não gerenciável) , os custos de aquisição de energia tiveram maior relevância no reajuste, variando 9,30% e participando no RTA com 4,45%; já os custos de transmissão variaram -2,44% e participaram no RTA com -0,19%; enquanto os encargos setoriais tiveram variação de -20,60% e participaram no RTA com -3,03%. Apesar da parcela relativa à compra de energia ter variado positivamente de forma expressiva, as variações negativas dos custos de transmissão e, principalmente, dos encargos setoriais diminuíram o efeito total da Parcela A, que ficou em 1,23%. 
Por outro lado, a variação da Parcela B, que representa os custos diretamente gerenciáveis pela distribuidora  (fazendo com que tal parcela seja considerada pela Aneel como gerenciável) , foi calculada em 7,90% a partir da variação do IGPM no período, que alcançou o percentual de 8,27%, deduzida do Fator X, que representou 0,37% no período (peça 9, p. 11) . Como explicado, a variação de 7,90% da Parcela B representou um efeito de 2,34% no RTA. 
Com base nessas constatações, é possível concluir que os principais fatores que levaram ao acréscimo no valor da tarifa foram o custo com a aquisição de energia pela distribuidora, com participação de 4,45% no processo de reajuste, e o efeito dos componentes financeiros, com participação de 6,51%, os quais se constituem em elementos não gerenciáveis pela distribuidora (peça 9, p. 3-4) . 
Em outras palavras, a parcela gerenciável pela distribuidora (Parcela B) , além de representar apenas 22,3% do valor total da conta de energia elétrica da Celpe, não teve efeito comparável ao custo com aquisição de energia (componente da Parcela A) e ao efeito dos componentes financeiros, que foram mais significativos. 
Nesse sentido, assim como apurado na presente fiscalização, relativa ao Reajuste Tarifário Anual de 2019 da Celpe, também em outros processos julgados por esta Corte de Contas referentes a reajustes e revisões tarifárias, os componentes não associados diretamente à atuação das concessionárias locais têm sido identificados como os principais fatores que têm contribuído para a elevação das tarifas, conforme amplamente discutido no âmbito do TC Processo 036.345/2019-9, julgado pelo Acórdão 2949/2019-TCU-Plenário, de relatoria da Exma. Ministra Ana Arraes, que tratou de SCN acerca de fiscalização dos cálculos dos reajustes e das revisões das tarifas de energia elétrica da Companhia de Eletricidade do Estado da Bahia (Coelba) , consoante excerto do relatório do referido acórdão: 
[...] Em que pese o reajuste acumulado nas tarifas de energia elétrica das concessionárias indique um incremento substancial nos últimos anos, tal fato, a princípio, não tem relação com potenciais erros nos reajustamentos concedidos pela Aneel às distribuidoras locais. O que se observa, em verdade, é que os maiores eventos tarifários (reajustes ou revisões) se deram como consequência da falta de uma política tarifária sustentável no setor elétrico, a exemplo da redução forçada no preço das tarifas ocasionada pela MP 579/2012, convertida na Lei 12.783/2013, e de outros fatos também já tratados por esta Corte, como as falhas na Política de Bandeiras Tarifárias - discutidas no âmbito do TC Processo 025.919/2017-2, julgado pelo Acórdão 582/2018-TCU-Plenário e, em sua fase recursal, pelos Acórdão 1166/2019-TCU-Plenário e 2.242/2019-TCU-Plenário - e os subsídios existentes na Conta de Desenvolvimento Energético (CDE) , objeto do TC Processo 032.981/2017-1, julgado pelo Acórdão 1215/2019-TCU-Plenário. 
Ampliando a análise das tarifas da Celpe, considerando os reajustes e revisões tarifárias aplicadas durante a vigência do Contrato de Concessão de Distribuição 26/2000, desde o primeiro reajuste em 2001 até o último, em 2019, tem-se o seguinte gráfico:
Gráfico 1 - Evolução do efeito médio dos reajustes e revisões tarifárias da Celpe
Obs: Tendo em vista que entre os anos de 2001 e 2006, o efeito médio para o consumidor não era calculado pela Aneel, para esse período são apresentados os índices de reposicionamento tarifário.
Fonte: Resposta ao Ofício 1-11/2020-TCU/SeinfraElétrica (peça 12, p. 3) .
Esses registros de variação tarifária, incluídos no Gráfico 1, abarcam três categorias de eventos:
2.1. Reajustes Tarifários, realizados anualmente, exceto no ano que haja revisão tarifária, e têm por objetivo repassar aos consumidores os custos não gerenciáveis (Parcela A) e atualizar monetariamente os custos gerenciáveis (Parcela B) ;
2.2. Revisões Tarifárias Periódicas, realizadas ordinariamente, em média, a cada quatro anos, e têm por objetivo preservar o equilíbrio econômico-financeiro da concessão. Na revisão periódica, são redefinidos os níveis eficientes dos custos operacionais e a remuneração dos investimentos, que são os custos gerenciáveis (Parcela B) , além de atualizados os custos não gerenciáveis da distribuidora (Parcela A) ;
2.3. Revisões Tarifárias Extraordinárias, que podem ocorrer a qualquer tempo, sem prejuízo dos reajustes anuais e das revisões periódicas, em consequência de alterações significativas comprovadas nos custos da distribuidora.
As variações tarifárias da Celpe, percebidas ao longo da execução contratual de 2000 a 2019, demonstram correlação positiva com eventos relativos à gestão do Setor Elétrico Brasileiro, o que reforça o entendimento de que a variação das tarifas de energia elétrica para os consumidores está estreitamente vinculada a componentes não gerenciáveis pelas distribuidoras. 
Tal correlação pode ser verificada na Tabela 4, a seguir, que apresenta eventos relativos à gestão do Setor Elétrico Brasileiro e à variação das tarifas da Celpe.
Tabela 4 - Setor Elétrico Brasileiro e variação das tarifas da Celpe
	Eventos - Setor Elétrico Brasileiro
	Tarifas Celpe

	Anteriormente à crise de 2001, reajustes inferiores à média indicam uma deficiência estrutural não endereçada, buscando-se uma manutenção forçada das tarifas em patamares mais baixos, que culminou com o 'apagão'.
	O Contrato de Concessão de Distribuição 26/2000 foi firmado com a Celpe em 2000, não havendo, portanto, variações tarifárias anteriores à crise de 2001.

	Entre 2001 e 2005, no período pós-crise, houve aumento nos reajustes tarifários, o que coincidiu com a implantação de novos empreendimentos no Setor Elétrico Brasileiro, necessários à manutenção e ao desenvolvimento da segurança do sistema.
	De 2001 a 2006, ocorreram grandes variações tarifárias, atingindo o pico de 28,5% no reajuste anual de 2003. O reajuste de 2006, de 19,8%, ainda foi influenciado pelos eventos de 2001 a 2005. 

	A partir de 2006, até 2012, houve uma desaceleração nos aumentos provocados pelos reajustes tarifários, coincidindo com uma redução na cadência de novos investimentos, aproveitando a capacidade instalada decorrente do movimento pós-apagão, e também em face aos efeitos da crise financeira mundial de 2008, que embora tenha afetado o país em menor escala, reduziu o crescimento do país no período.
	A partir de 2007 até 2012, os reajustes/revisões das tarifas da Celpe alcançaram patamares bem mais baixos, em comparação com o período anterior, chegando a atingir o índice de -8,7% em 2010.  

	Em 2013, com o advento da Medida Provisória 579/2012 (posteriormente convertida na Lei 12.783/2013) , as tarifas de energia elétrica foram reduzidas, na média, em 20%, conduzindo a um ponto de inflexão no histórico dos eventos tarifários.
	Em 2013, as tarifas da Celpe foram reduzidas em cerca de 20%. 

	Em 2014 e 2015, como consequência da redução imposta pela Lei 12.783/2013, e também de condições desfavoráveis para a geração de energia (elevando esses custos) , houve nova reversão na tendência do preço das tarifas, conduzindo a elevações vertiginosas.
	O reajuste 2014 elevou as tarifas da Celpe em 19,2%; enquanto que em 2015 o reajuste de 11,1% somou-se à revisão extraordinária de 2,2%.

	Após 2016, o ritmo dos reajustes sofreu uma desaceleração decorrente da elevação nos preços ocorrida nos dois anos anteriores, além da redução no consumo provocada pela crise econômica, contudo, se observa uma tendência de crescimento com a retomada nos investimentos e consequente aumento no consumo.
	A partir de 2016, as tarifas da Celpe variaram anualmente em: 10%, 7,6%, 8,9% e 5,0%.

Fontes: Relatório do Acórdão 2949/2019-TCU-Plenário, de relatoria da Exma. Ministra Ana Arraes; e Resposta ao Ofício 1-11/2020-TCU/SeinfraElétrica (peça 12, p. 3) .
Além disso, deve-se registrar que as tarifas cobradas pelas distribuidoras são fixadas conforme características específicas de cada empresa: número de consumidores, quilômetros de rede e tamanho do mercado (quantidade de energia atendida por uma determinada infraestrutura) , custo da energia comprada, tributos estaduais e federais, entre outros. 
Nessa perspectiva, avaliando-se o Ranking de Tarifas elaborado pela Aneel, pode-se perceber que os valores cobrados na conta ao consumidor pela Celpe não estão entre os mais elevados, tanto em termos regionais como nacionais: quando comparada a tarifa de energia elétrica da Companhia Energética de Pernambuco com as das outras distribuidoras do Nordeste, a concessionária pernambucana ocupa a sexta colocação entre as doze empresas que atuam na região, como pode ser verificado na Tabela 5, a seguir; e em termos nacionais, a tarifa da Celpe é a 59ª mais alta, em um total de 104 distribuidoras, conforme informações disponíveis no website da Aneel.
 Tabela 5 - Ranking de Tarifas Residenciais de Distribuidoras no Nordeste (R$/kWh) 
Fonte: www.aneel.gov.br/ranking-das-tarifas. 
CONCLUSÃO 
Considerando que a presente fiscalização decorre de Solicitação do Congresso Nacional para detalhar e justificar o Reajuste Tarifário Anual de 2019 da Celpe, autorizado pela Agência Nacional de Energia Elétrica (peça 1) ;
Considerando o fato de apenas 22,3% do valor da tarifa corresponder à remuneração dos serviços prestados pela Celpe e que os principais fatores que levaram ao acréscimo no valor da tarifa foram o custo com a aquisição de energia pela distribuidora e o efeito dos componentes financeiros, os quais se constituem em elementos não gerenciáveis pela distribuidora;
Considerando que existe forte correlação positiva entre as variações tarifárias da Celpe, percebidas ao longo da execução contratual de 2000 a 2019, e eventos relativos à gestão do Setor Elétrico Brasileiro, o que reforça o entendimento de que a variação das tarifas de energia elétrica para os consumidores está estreitamente vinculada a componentes não gerenciáveis pelas distribuidoras; 
Considerando que as tarifas cobradas pelas distribuidoras são fixadas conforme características específicas de cada empresa: número de consumidores, quilômetros de rede e tamanho do mercado (quantidade de energia atendida por uma determinada infraestrutura) , custo da energia comprada, tributos estaduais e federais, entre outros;
Considerando que os valores cobrados na conta ao consumidor pela Celpe não estão entre os mais elevados, tanto em termos regionais como nacionais;
Submete-se à consideração superior a seguinte proposta: 
2.4. conhecer a presente Solicitação do Congresso Nacional, por satisfazer os requisitos de admissibilidade;
2.5. informar aos solicitantes: (a) sobre a adequação dos eventos tarifários calculados pela Aneel acerca do Reajuste Tarifário Anual de 2019 da Celpe, autorizado pela Agência Nacional de Energia Elétrica; (b) que a remuneração pelos serviços prestados pela Celpe correspondem a apenas 22,3% da tarifa, sendo a maior parcela destinada ao custeio compartilhado do Setor Elétrico Brasileiro;  e (c) que a tarifa é fixada por concessionária, conforme características específicas de cada empresa.
INFORMAÇÕES ADICIONAIS 
Deve-se registrar, também, o pedido de ingresso nos autos, formulado pela Celpe na condição de interessada (peças 14-16) . 
A legitimidade para ingresso nos processos desta Corte de Contas encontra-se regulamentada pelo art. 144 e seguintes do Regimento Interno/TCU ao estabelecer que são partes do processo o responsável e o interessado, sendo este último aquele que, em qualquer etapa do processo, tenha reconhecida, pelo relator ou pelo Tribunal, razão legítima para intervir no processo.
41.	Ademais, o art. 146, caput e §1º, desse regimento define que a habilitação de interessado em processo será deferida quando o pedido de ingresso demonstrar, de forma clara e objetiva, razão legítima para intervir no processo. No caso em apreço, a Celpe solicitou a 'juntada do kit de representação da empresa' e o cadastramento dos signatários da referida petição como representantes legais nos presentes autos (peças 14-16) .
Observa-se que a petição em exame apenas solicita ingresso da companhia nos autos, não demonstrando, de forma clara e objetiva, razão legítima para intervir no processo. Contudo, considera-se que a Celpe possui razão legítima para intervir nos autos, tendo em vista que a fiscalização versa sobre o reajuste tarifário a ela concedido pela Aneel. Nesse sentido, existe a possibilidade de se atingir direito subjetivo próprio da empresa, caso venha a ser proferida decisão desfavorável a ela no curso desta fiscalização. 
Diante dessas considerações, propõe-se o deferimento do pleito formulado pela Celpe à peça 16.
PROPOSTA DE ENCAMINHAMENTO 
Diante do exposto, submete-se a presente solicitação do Congresso Nacional, formulada por intermédio do Ofício 146/2019/CFFC-P, de 18/9/2019, do Presidente da Comissão de Fiscalização Financeira e Controle da Câmara dos Deputados (CFFC) , Deputado Léo Motta, propondo:
42.1. conhecer a presente Solicitação do Congresso Nacional, por satisfazer os requisitos de admissibilidade previstos no art. art. 4º, inciso I, alínea 'b', da ResoluçãoTCU 215/2008 e o art. 232, inciso III, do Regimento Interno do TCU; 
42.2. conhecer a solicitação formulada pela Celpe para, no mérito, deferir o pedido de ingresso nos autos acostado às peças 14-16, com fundamento no art. 144, § 2º, do Regimento Interno/TCU; 
42.3. comunicar à Celpe sobre o deferimento do pedido de ingresso aos autos, na qualidade de interessado, facultando a ela o exercício das prerrogativas processuais, nos termos do art. 146, § 4º, do Regimento Interno/TCU;
42.4. prorrogar por trinta dias o atendimento da presente Solicitação do Congresso Nacional, nos termos do art. 15, § 2º, da Resolução-TCU 215/2008, por ter sido necessária a realização de medidas saneadoras, bem como a análise de documentações complementares;
42.5. informar aos Deputados Léo Motta, Presidente da Comissão de Fiscalização Financeira e Controle da Câmara dos Deputados (CFFC) , Eduardo da Fonte, autor da Proposta de Fiscalização e Controle 15/2019, e Fernando Rodolfo, responsável pelo Relatório Prévio daquela Comissão, que:
42.5.1. a verificação realizada por esta Corte de Contas nos procedimentos de Reajuste Tarifário Anual (RTA) de 2019 da Celpe indicou a adequação dos eventos tarifários calculados pela Aneel;
42.5.2. a remuneração pelos serviços prestados pela Celpe correspondem a apenas 22,3% da tarifa, sendo a maior parcela destinada ao custeio compartilhado do Setor Elétrico Brasileiro (conjunto de instalações e de equipamentos que possibilitam o suprimento de energia elétrica nas regiões do país interligadas eletricamente, ou não, conforme regulamentação aplicável) ;
42.5.3. a tarifa é fixada por concessionária, conforme características específicas de cada empresa: número de consumidores, quilômetros de rede e tamanho do mercado (quantidade de energia atendida por uma determinada infraestrutura) , custo da energia comprada, tributos estaduais e outros;
42.6. encaminhar ao solicitante, em complemento às informações acima descritas, cópia integral do presente processo, de maneira a garantir o repasse de todas as informações necessárias à melhor compreensão da matéria e ao atendimento da solicitação; e
42.7. considerar a solicitação integralmente atendida e arquivar o presente processo, nos termos dos arts. 169, inciso II, do Regimento Interno do TCU, e 17, inciso I, da Resolução TCU 215/2008" 	 	
	É o Relatório.

Thiago Vilardo Lóes Moreira (OAB/DF 30.365) e outros representando a Companhia Energética de Pernambuco.

Não atuou.

Solicitação do Congresso Nacional. Companhia Energética de Pernambuco (CELPE). Reajuste Tarifário autorizado pela Agência Nacional de Energia Elétrica. Conhecimento. Atendimento. Comunicações. PEDIDO DE INGRESSO NOS AUTOS COMO INTERESSADO. DEFERIMENTO. Arquivamento.

SOLICITAÇÃO DO CONGRESSO NACIONAL (SCN)

Secretaria de Fiscalização de Infraestrutura de Energia Elétrica.

Cuidam os autos de solicitação do Congresso Nacional encaminhada pelo presidente da Comissão de Fiscalização Financeira e Controle da Câmara dos Deputados (Ofício 146/2019/CFFC-P, de 18/9/2019) a partir da aprovação da Proposta de Fiscalização e Controle 15/2019, de autoria do deputado federal Eduardo da Fonte.
2.	Solicita-se a realização de fiscalização com o objetivo de detalhar e justificar o reajuste tarifário autorizado pela Agência Nacional de Energia Elétrica (Aneel) à Companhia Energética de Pernambuco (Celpe) ocorrido em 23/4/2019. Alega-se que, em razão do elevado aumento (5,14%) , existem sérias dúvidas acerca da pertinência e legalidade desse reajuste, tendo em vista o montante concedido no exercício anterior, bem como da possível existência de graves falhas no processo de apuração dos custos associados.
3.	A Celpe requer ingresso nos autos na condição de interessada.
4.	Preliminarmente, conheço da presente solicitação por atender aos requisitos de admissibilidade previstos no art. 71, II, da Constituição Federal, no art. 38, inciso II, da Lei 8.443/1992, e no art. 232, inciso III, do Regimento Interno do TCU. Ademais, defiro o pedido da Celpe de ingresso nos autos na condição de interessada, nos termos do art. 144, §2º, do Regimento Interno.
5.	Passo a discorrer sobre o mérito.
6.	O reajuste tarifário anual de 2019 da Celpe, referente ao período de abril/2018 a março/2019, foi calculado pela agência reguladora, conforme as regras estabelecidas na cláusula sétima do Contrato de Concessão de Distribuição 26/2000, tendo vigência a partir de 29/4/2019. 
7.	Para esse cálculo, foram levados em conta os custos da distribuidora, divididos em dois tipos: Parcela A, referente aos custos de aquisição de energia, transmissão e encargos setoriais; e Parcela B, atinente ao serviço prestado pela distribuidora de energia. Em síntese, apenas a Parcela B corresponde a custos diretamente gerenciáveis pela distribuidora; sobre os componentes da Parcela A a concessionária não tem gestão direta.
8.	A Nota Técnica 70/2019-SGT/Aneel, que homologou as tarifas de energia e de uso do sistema de distribuição, indica um reajuste médio de 5,04%, diferentemente do que foi apontado na solicitação (5,14%) . Para os consumidores de alta tensão, o reajuste médio foi de 3,76%; para os de baixa tensão, 5,56%. 
9.	Os principais fatores que conduziram a esse aumento foram o custo de aquisição de energia pela distribuidora e o efeito de componentes financeiros, os quais não são gerenciáveis pela concessionária. Importante destacar que apenas 22,3% do valor da tarifa correspondem à remuneração dos serviços prestados pela Celpe. Ademais, conforme deixou evidenciado a unidade técnica, os valores cobrados na conta do consumidor pela Celpe não estão entre os mais elevados entre as distribuidoras, tanto em âmbito regional, quanto nacional. 
10.	Os cálculos se encontram em tabela constante da nota técnica, reproduzida no relatório precedente, e a verificação conduzida pela unidade técnica revelou a adequação dos procedimentos de reajuste conduzidos pela Aneel.
	Ante o exposto, voto por que este Colegiado aprove a minuta de acórdão que submeto à sua apreciação. 
TCU, Sala das Sessões Ministro Luciano Brandão Alves de Souza, em 29 de abril de 2020.
ANA ARRAES
Relatora